【裁判字號】    99,交聲,573
【裁判日期】    990514
【裁判案由】    違反道路交通管理處罰條例聲明異議
【裁判全文】
臺灣臺北地方法院交通事件裁定         99年度交聲字第573號
原處分機關  臺北市交通事件裁決所
異  議  人
即受處分人  甲○○
上列異議人即受處分人因違反道路交通管理處罰條例案件，對於
臺北市交通事件裁決所於99年4 月2 日所為之處分（原處分案號
：北市裁催字第裁22-AEY506187號）聲明異議，本院裁定如下：
    主  文
原處分撤銷。
甲○○汽車駕駛人，駕駛汽車經測試檢定有酒精濃度超過規定標
準，處壹年內不得考領普通重型機車駕駛執照。
    理  由
一、按道路交通管理處罰條例所稱之「車輛」，係指在道路上以
    原動機行駛之汽車（包括機器腳踏車）或以人力、獸力行駛
    之車輛；道路交通安全規則所稱之「汽車」，係指在道路上
    不依軌道或電力架線而以原動機行駛之車輛（包含機器腳踏
    車），道路交通管理處罰條例第3 條第8 款、道路交通安全
    規則第2 條第1 項第1 款定有明文。次按汽車駕駛人飲用酒
    類後其吐氣所含酒精濃度超過每公升0.25毫克以上者，不得
    駕車，道路交通安全規則第114 條第2 款有明文規定。再按
    汽車駕駛人，駕駛汽車經測試檢定酒精濃度超過規定標準者
    ，處新台幣（下同）15,000元以上60,000元以下罰鍰，並當
    場移置保管該汽車及吊扣其駕駛執照1 年；又汽車駕駛人違
    反本條例規定，應受吊扣駕駛執照處分，於汽車駕駛人係無
    駕駛執照駕車者，在所規定最長吊扣期間內，不得考領駕駛
    執照，道路交通管理處罰條例第35條第1 項第1 款、第67條
    第6 項亦分別定有明文；另依同條例第24條第1 項第2 款規
    定，有上開第35條第1 項違規之行為者，並應接受道路交通
    安全講習。
二、本件原處分機關即臺北市交通事件裁決所以異議人即受處分
    人甲○○於民國99年1 月15日凌晨5 時15分許，騎乘車牌號
    碼CXN-780 號重型機車，在臺北市○○○路○ 段為臺北市政
    府警察局大安分局敦化南路派出所員警攔停，經進行酒精濃
    度測試，其測試值每公升達0.56毫克，員警即以異議人違反
    道路交通管理處罰條例第35條第1 項第1 款規定，舉發「酒
    後騎機車（測定值每公升0.56毫克）」之違規。嗣經原處分
    機關認異議人有前揭違規行為，原處分機關遂於99年4 月2
    日依道路交通管理處罰條例第35條第1 項第1 款規定，裁處
    異議人吊扣駕駛執照12個月。又異議人飲酒後呼氣酒精濃度
    達0.56毫克之行為，同時違反道路交通管理處罰條例第35條
    第1 項第1 款及刑法第185 條之3 ，刑事部分業經臺灣臺北
    地方法院檢察署檢察官於99年2 月26日以99年度偵字第3313
    號為緩起訴處分，期間為1 年，異議人應於緩起訴處分確定
    後3 個月內，向國庫支付1 萬元，並於10個月內接受6 小時
    之道路安全講習，且上開緩起訴處分於99年3 月17日確定，
    並自同日起算緩起訴期間，緩起訴期滿日為100 年3 月16日
    等情，此有上開緩起訴處分書、臺灣臺北地方法院檢察署檢
    察官執行緩起訴處分命令通知書影本等在卷可參，是本件仍
    在緩起訴猶豫期間，則有關罰鍰及道路安全講習部分，原處
    分機關俟緩起訴處分實質確定後，再另行製發裁決書（原處
    分機關移送書、本院公務電話紀錄參照），合先敘明。
三、異議人聲明異議意旨略以：本人僅領有汽車駕照，但本人違
    規酒駕時是騎乘機車，則吊扣小型車駕駛執照並不合理，為
    此聲明異議，請求撤銷原處分等語。
四、經查：
  (一)異議人確有於99年1 月15日凌晨5 時15分許騎乘重型機車，
    在臺北市○○○路○ 段，經員警攔檢測得其呼氣酒精濃度達
    每公升0.56毫克而超出標準之事實，此為異議人所不爭執，
    復有臺北市政府警察局舉發違反道路交通管理事件通知單影
    本在卷可證，是異議人酒後駕車之違規行為堪以認定。
  (二)按道路交通管理處罰條例第35條第1 項僅規定「吊扣其駕駛
    執照一年」，並未明定其駕駛執照之種類，則有關吊扣、吊
    銷駕駛執照處分效力與執行方式之法令依據，當係依據道路
    交通管理處罰條例第68條規定，而該條業於94年12月14日修
    正公布，並自95年3 月1 日施行。修正前之道路交通管理處
    罰條例第68條原規定：「汽車駕駛人，因違反本條例及道路
    交通安全規則之規定，受吊扣或吊銷駕駛執照處分時，吊扣
    或吊銷其持有各級車類之駕駛執照」，其立法意旨在於違規
    行為對道路交通秩序之維持及道路交通安全已生較大之影響
    ，故規定吊扣或吊銷其持有各級車類之駕駛執照，以限制其
    繼續駕車行駛道路之權利，其係屬駕駛行為之限制，並不因
    所持駕駛執照種類不同而有所差異。惟因考量原條文將違法
    或違規駕駛人所持有各級車類之駕駛執照一併吊銷或吊扣，
    失之過酷，對於人民工作與生活影響過鉅，有違比例原則，
    經與交通部協商後，乃將其中「受吊扣處分者，吊扣其持有
    各級車類之駕駛執照」部分之規定刪除，則修正後道路交通
    管理處罰條例第68條之規定，既已刪除「吊扣」等字，而僅
    餘「吊銷」等字，依「明示其一，排除其他」之法理，該條
    應係明示排除「吊扣駕駛執照處分時，吊扣其持有各級車類
    之駕駛執照」之規定，而僅餘「吊銷駕駛執照處分時，始吊
    銷其持有各級車類之駕駛執照」之規定，而限縮修正前條文
    之適用範圍。據此，駕駛人違反道路交通管理處罰條例第35
    條第1 項第1 款之規定而受吊扣駕駛執照處分時，依修正後
    同法第68條規定並參照其修正意旨，應僅得吊扣違規或違法
    當時駕駛車類之駕駛執照，否則將造成同一違規或違法行為
    ，因受處分人持有駕駛執照種類之不同，而異其處分之結果
    。況酒醉駕車行為係製造法所不容許之風險，以風險製造之
    立場觀之，並不因駕駛車輛種類之不同，而有所差別，但從
    風險實現之觀點而言，酒醉駕駛車類之不同，其對於交通安
    全衍生之實害結果也有所差異，如駕駛人駕駛低一級之車類
    違反本條例之規定時，不論其所造成之實害結果，而一律吊
    扣駕駛人所持有之各類駕照，亦有違相同事件相同處理，不
    同事件不同處理之平等原則（臺灣高等法院暨所屬法院97年
    法律座談會刑事類提案第40號參照）。是以，行為人有道路
    交通管理處罰條例第35條第1 項第1 款所規定之違規行為，
    須吊扣駕駛執照時，應僅能吊扣行為人違法或違規當時駕駛
    車輛所憑之駕駛執照，不得再吊扣行為人所持有、與駕駛違
    規車輛無關之其他各級車類駕駛執照。
  (三)本件異議人違規當時既係騎乘重型機車，則參照前揭說明所
    示，應僅得吊扣該級車類之駕駛執照。惟異議人僅領有普通
    小型車駕照，而並未考領普通重型機車駕駛執照等情，此有
    卷附異議人汽車、機車駕照基本資料各1 紙在卷可憑，且業
    據原處分機關於移送書意見欄上載明；而在異議人未持有重
    型機車駕照之情況下，並無重型機車駕駛執照可供吊扣，顯
    然無法再裁處「吊扣駕駛執照」之處分，此參道路交通管理
    處罰條例第67條第6 項規定違規酒後駕車但屬無照駕駛之情
    況下，則將「吊扣」之處罰規定轉換為「禁止在最長吊扣期
    間內考領駕照」之處罰，即見其明。故原處分機關既已明知
    異議人並未持有重型機車駕照，即應依道路交通管理處罰條
    例第67條第6 項規定，轉為裁罰異議人在所規定最長吊扣期
    間內（依同條例第35條第1 項第1 款規定，吊扣駕照最長期
    間為1 年），不得考領駕照。從而，原處分機關裁罰逕予吊
    扣異議人之普通小型車駕駛執照，即與法理相違，要難謂為
    妥適（相同意旨，參見臺灣高等法院98年度交抗字第1433號
    、第2267號裁定）。
  (四)異議人違規酒後騎乘機車，復又屬無照駕駛（無重型機車駕
    照而駕駛重型機車，惟異議人持有普通小型車駕照），其除
    應成立首揭道路交通管理處罰條例第35條第1 項第1 款之違
    規外，復構成同條例關於無照駕駛之交通違規（同條例第22
    條第1 項第4 款），本均應處罰。惟按一行為違反數個行政
    法上義務規定而應處罰鍰者，依法定罰鍰額最高之規定裁處
    ，行政罰法第24條第1 項前段定有明文。是異議人既係以一
    駕車行為，同時觸犯上述二項交通違規，依法自應從一重處
    罰之；而首揭道路交通管理處罰條例第35條第1 項所定之罰
    鍰額為15,000元以上60,000元以下，異議人另所違反之同條
    例第22條第1 項第4 款規定之罰鍰額至多則僅係3,600 元，
    自應從一重依該條例第35條第1 項第1 款處罰即可。
五、綜上所述，異議人確有在前開時、地，經測試檢定其酒精濃
    度超過規定標準而駕車之違規行為。原處分機關逕依道路交
    通管理處罰條例第35條第1 項第1 款規定，裁處吊扣異議人
    普通小型車駕駛執照12個月，漏未審酌現行道路交通管理處
    罰條例第68條之修正意旨，在異議人未領有普通重型機車駕
    駛執照而無從處以吊扣處分之情況下，仍為吊扣異議人駕駛
    執照12個月之裁決，即有違誤。從而，本院自應將原處分撤
    銷，另為裁罰如主文第2 項所示，以期適法。
六、據上論結，依道路交通案件處理辦法第20條，裁定如主文。
中    華    民    國    99    年    5     月    14    日
                             交通法庭法  官  林孟皇
本正本證明與原本無異。
如不服本裁定，應於送達後5日內向本院提出抗告狀。
                                     書記官  楊雅鈞
中    華    民    國    99    年    5     月    14    日

司法院資訊處製作；財團法人民間司法改革基金會備份。
